臺灣高等法院高雄分院民事判決　　　　　　
111年度上字第16號
上  訴  人  黃芝稜  
訴訟代理人  周振宇律師
複 代理 人  蔡崇聖律師
被 上訴 人  陳品慈  
兼法定代理人蔡香芝  
共      同
訴訟代理人  黃宥維律師
(法扶律師)
            黃如流律師
上列當事人間請求所有權移轉登記事件，上訴人對於民國110年1
1月16日臺灣高雄地方法院110年度訴字第240號第一審判決提起
上訴，本院於111年5月11日辯論終結，判決如下：
    主  文
原判決廢棄。
被上訴人應將坐落高雄市○○區○○○段○○段○○○○地號、
應有部分一千分之六○之土地及其上同段一二四四九建號即門牌
號碼高雄市○○區○○○街○○○號六樓建物移轉登記予上訴人。
第一、二審訴訟費用由被上訴人負擔。
    事實及理由
壹、程序部分：
　　上訴人主張被上訴人於本院件準備程序終結後，始提出被上
    證3之超商繳費收據，應不予審酌等語（見本院卷第189、19
    5頁）。惟查，被上訴人固於本院準備程序後，始提出該繳
    費收據，惟被上訴人先前提出民國107年度地價稅繳款書（
    見本院卷第103頁），主張該年度地價稅係由其繳納，上開
    繳費收據係用以補強此事實。本院審酌上開二書證之金額相
    符，且經本院言詞辯論程序當庭提示予上訴人審閱，由兩造
    表示意見並行言詞辯論後，即行審結，尚無延滯訴訟，依民
    事訴訟法第276條第2款規定，被上訴人雖未於準備程序終結
    前提出該繳費證據，嗣後始提出，惟既不甚延滯訴訟，應得
    主張之。
貳、實體部分：　　
一、上訴人主張：伊與陳亦及為母子關係，伊於93年間有意購買
    坐落高雄市○○區○○○段○○段0000地號土地（應有部分1000分
    之60）及其上同段12449建號即門牌號碼高雄市○○區○○○街00
    號6樓建物（下稱系爭房屋，與前述土地合稱系爭房地），
    基於有機會適用優惠貸款考量，乃經陳亦及同意而借用其名
    義購買之，將系爭房地借名登記於陳亦及名下，但系爭房地
    之買賣價金、各期貸款、房屋稅、地價稅，在陳亦及死亡前
    ，均由伊及訴外人即伊同居人蔡基榮繳納。嗣陳亦及於109
    年4月18日死亡，伊與陳亦及間之借名登記關係當然消滅，
    自得請求陳亦及之繼承人即被上訴人返還系爭房地，將所有
    權移轉登記於伊名下等情，爰依繼承法律關係及類推適用民
    法第541條規定，聲明：被上訴人應將系爭房地所有權移轉
    登記予上訴人。
二、被上訴人則以：系爭房地係陳亦及於93年間購買，陳亦及早
    年往返大陸地區工作，嗣於100 年間，陳亦及與蔡香芝結婚
    後，自大陸地區搬遷至系爭房屋共同居住，陳亦及死亡後，
    被上訴人仍居住於系爭房屋迄今，故系爭房地為陳亦及所有
    之財產，且貸款金額亦自陳亦及銀行帳戶內扣取，自非上訴
    人借名登記於陳亦及名下，被上訴人得合法繼承系爭房地。
    上訴人主張與陳亦及間就系爭房地存有借名登記關係，自應
    就借名登記法律關係之合意及存在，負舉證責任等語資為抗
    辯。
三、原審判決上訴人敗訴，上訴人不服，提起上訴，上訴聲明：
    ㈠原判決廢棄。㈡被上訴人應將系爭房地所有權移轉登記予上
    訴人。被上訴人答辯聲明：上訴駁回。
四、兩造不爭執事項如下：
  ㈠陳亦及為上訴人之子，蔡香芝及被上訴人陳品慈則分別為陳
    亦及之配偶及子女。
  ㈡陳亦及於109 年4 月18日死亡，其繼承人為被上訴人。
  ㈢系爭房地前於93年9 月2 日以買賣為登記原因，於同年月14
    日辦理移轉登記為陳亦及所有。嗣於109年4月18日以繼承為
    登記原因，於同年9 月8 日登記為被上訴人公同共有。
五、兩造爭執事項為：㈠上訴人與陳亦及間就系爭房地，是否存
    有借名登記法律關係？㈡上訴人依繼承法律關係及類推適用
    民法第541 條規定，請求被上訴人應將系爭房地所有權移轉
    登記予上訴人，是否有據？茲分述如下：
  ㈠上訴人與陳亦及間就系爭房地，是否存有借名登記法律關係
    ？
　⒈按稱「借名登記」者，謂當事人約定一方將自己之財產以他
    方名義登記，而仍由自己管理、使用、處分，他方允就該財
    產為出名登記之契約，其成立側重於借名者與出名者間之信
    任關係，在性質上應與委任契約同視，倘其內容不違反強制
    、禁止規定或公序良俗者，應賦予無名契約之法律上效力，
    並類推適用民法委任之相關規定（最高法院106年度台上字
    第2678號裁判要旨參照）。次按證明借名登記契約成立之證
    據資料，不以直接證據為限，倘綜合其他情狀，證明由一方
    出資取得財產登記在他方名下後，仍持續行使該財產之所有
    權能並負擔義務者，非不得憑此等間接事實，推理證明彼等
    間存有借名登記契約。又按法院為判決時，應斟酌全辯論意
    旨及調查證據之結果，依自由心證判斷事實之真偽，民事訴
    訟法第222條第1項前段定有明文。故當事人之主張或抗辯究
    否真實，法院應綜合調查證據之結果，並斟酌全辯論意旨，
    加以判斷，不得就證據為割裂之適用（最高法院109年度台
    上字第222號民事判決意旨參照)。再按受任人因處理委任事
    務，所收取之金錢、物品及孳息，應交付於委任人。受任人
    以自己之名義，為委任人取得之權利，應移轉於委任人。委
    任關係，因當事人一方死亡、破產或喪失行為能力而消滅。
    但契約另有訂定，或因委任事務之性質不能消滅者，不在此
    限。繼承人自繼承開始時，除本法另有規定外，承受被繼承
    人財產上之一切權利、義務。但權利、義務專屬於被繼承人
    本身者，不在此限。民法第541條、第550條及第1148條第1
    項分別定有明文。
　⒉經查，本件上訴人主張其與蔡基榮因信用不佳，故借用陳亦
    及名義購買系爭房地，並辦理過戶登記於陳亦及名下，及以
    陳亦及名義辦理銀行貸款等情，已提出繳納系爭房地貸款之
    存摺影本、保管系爭房地之所有權狀、交屋稅費分算表、房
    屋稅繳款書、地價稅繳款書及戶籍謄本等件為證（見原審卷
    第35-71頁、原審雄司調卷第101頁），並以證人蔡基榮、陳
    依伶、陳冠萍等人之證述為佐。本院依證人即賣方黃麗鳳於
    原審證稱：伊當時委託永慶房屋賣系爭房屋，卷附交屋稅費
    分算表上面賣方是伊簽名，接觸的買方好像一個5、60歲左
    右的女性，買方頭髮到肩膀，後來登記在女性或男性沒有印
    象，交屋當時才有見到買方，接觸買方是指合約交屋等語（
    見原審卷第138-141頁），被上訴人對證人黃麗鳳之證述並
    無意見，堪認黃麗鳳確認其當時交屋所簽系爭房地之交屋稅
    費分算表（見原審雄司調卷第67頁）應屬真正；且由黃麗鳳
    證述其於交屋時始見到買方，年紀約5、60歲左右的女性，
    與上訴人當時年紀相仿，上開交屋稅費分算表亦係由上訴人
    及黃麗鳳分別於買、賣方確認欄，予以簽名確認各自負擔之
    稅費，足見上訴人主張其透過仲介向賣方黃麗鳳洽商、購買
    系爭房地乙節，應與事實相符。
　⒊其次，兩造不爭執上訴人與陳亦及為母子關係，陳亦及早年
    於大陸地區工作，直至100年間始返臺定居，有陳亦及之入
    出境資料可憑（見原審卷第173頁證物袋）。又系爭房地係
    於93年9月2日，以買賣為登記原因，於同年月14日辦理移轉
    登記為陳亦及所有，故堪認系爭房地辦理移轉過戶至陳亦及
    名下前，陳亦及多在大陸工作及生活，直至100年間始返臺
    定居，則系爭房地自93年買入至100間之實際住居及使用支
    配之人應為上訴人，應堪認定。再者，依證人即上訴人同居
    人蔡基榮證稱：伊與上訴人當初租房子，之後共同經營小吃
    店，剛好賺一點錢，與陳亦及的姊、妹一起說好要借陳亦及
    名字買房，貸款比較好處理，由上訴人跟仲介和賣方接洽及
    決定購買系爭房屋。頭期款上訴人有付，伊也有付。房貸二
    人共同付，因為一起經營小吃店，錢都一起，都是伊去繳房
    貸，剛開始每月兩萬多元，降到一萬八，最近這幾年降到一
    萬五，繳到陳亦及去世。這是在93年間辦理借名登記，那時
    先跟陳亦及講好才買，專程叫他回來辦理，伊及陳亦及的姊
    、妹都在場。伊跟上訴人的錢沒有分你的我的。跟上訴人打
    算如果房貸繳清，就要轉回來名下，共同買一個窩，女兒過
    年過節也有地方住，沒有想要給陳亦及等語（見原審卷第77
    -87頁）；又依證人即上訴人之三女陳依伶證稱：蔡基榮跟
    上訴人是同居男女朋友，二人之前靠小吃店收入生活。伊、
    姊姊還有蔡基榮陪上訴人去看系爭房屋，陳亦及只回來辦理
    貸款跟簽約而已。上訴人跟蔡基榮購買系爭房屋要養老用，
    但因信用不好，伊信用也不好，姊姊有買房子，故請在大陸
    的陳亦及回來，暫時借用他的名字，等上訴人跟蔡基榮信用
    比較正常，或房貸還清，讓陳亦及把房子登記回去上訴人名
    下，我、陳亦及、姊姊、上訴人跟蔡基榮都是口頭協議。頭
    期款是上訴人跟蔡基榮一起拿出來的，房屋貸款都是上訴人
    跟蔡基榮賺錢支付的。借名登記家人有開會，陳亦及沒有意
    見，他說房子是上訴人的，上訴人作決定就可以。伊看到上
    訴人或蔡基榮拿繳款單，或蔡基榮繳完錢會把單子拿給上訴
    人，蔡基榮說貸款有時用單子，有時用卡片，有時去ATM繳
    ，上訴人沒有想過要將系爭房屋贈與陳亦及。伊、上訴人及
    蔡基榮從以前到現在都持有系爭房屋的鑰匙。陳亦及過世前
    伊都可以自由進出等語（見原審卷第88-99頁）；並依證人
    即上訴人之長女陳冠萍於本院證稱：當時上訴人做生意有賺
    錢，蔡基榮說不要租房子，才一起買這間房子。伊跟上訴人
    一起去看系爭房屋，仲介是永慶房屋，業務人員告知房間隔
    四間，符合家人居住，上訴人就決定購買。陳亦及沒有看過
    系爭房屋，當時伊、蔡基榮、媽媽、小妹討論後，決定借用
    陳亦及的名義來登記。是上訴人打電話詢問陳亦及，告知因
    信用不好有瑕疵，伊已購買房子，只剩陳亦及符合首購優惠
    ，決定用他的名義，日後再看情形轉移回來給上訴人，陳亦
    及有同意，也知道是借用他名字，不是要送給他，頭期款是
    上訴人跟蔡基榮用現金支付。其等會拿陳亦及之存簿給伊，
    伊憑存簿帳號存入繳納房屋貸款，稅款也是其等繳納或請伊
    繳納等語（見本院卷第141-153頁）。而衡諸陳依伶及陳冠
    萍與兩造均有親屬或曾同居生活關係，且與陳亦及及被上訴
    人均尚無夙怨，應無故為不利於被上訴人之證述之必要；又
    參以陳亦及於93年間至100年間返台前，均在大陸工作，有
    前開出境資料可憑，並為兩造不爭執，且當時未見陳亦及有
    返台計畫，難認其有在台購屋需求；復參以證人陳依伶及陳
    冠萍一致證述係上訴人決定與蔡基榮購屋供家人居住及養老
    之用，電話取得陳亦及同意借用其名義購屋，由陳亦及於93
    年短暫返台辦理簽約、過戶及貸款等過程，核與前開陳亦及
    之入出境資料顯示其確有於93年9月間入境，於同年月14日
    辦理過戶登記，翌月即10月25日即出境之短暫返台完成簽約
    及過戶事宜情形相符，且其等證述內容，亦與證人黃麗鳳前
    開證述，及上訴人提出之交屋稅費分算表之記載，暨系爭房
    屋經上訴人家人共同居住設籍等情（見原審雄司調卷第101
    頁）均相吻合，足認陳依伶及陳冠萍證述上訴人與陳亦及於
    93年購入系爭房地前，已在電話中達成借名登記之合意，陳
    亦及始返台辦理簽約、過戶及貸款手續等情，應為真實。被
    上訴人抗辯上開二證人均係上訴人至親之人，其等證言迴護
    風險高，不足採信云云，顯無足採。
　⒋復觀諸上訴人以陳亦及名義辦理簽約過戶後，或陳亦及返台
    居住後，上訴人均持有系爭房地之所有權狀迄今，且參以陳
    亦及辦理系爭房地銀行貸款之中國信託商業銀行存摺（帳號
    ：000000000000號，下稱系爭帳戶)內，不論係陳亦及在大
    陸或返台後，系爭存摺均有顯示以現金或金融卡利用自動存
    款機存入款項（如以上訴人中國信託商業銀行核發卡號為00
    00-0000-0000-0000之金融卡），返還貸款，亦有以匯款存
    入系爭帳戶繳納貸款（見原審雄司調卷第35-61頁），而此
    等返還貸款方式，核與陳依伶證述其見聞蔡基榮說繳納貸款
    有時是用單子，有時用卡片，有時是去ATM繳等情亦相一致
    ，且被上訴人對系爭房地係以系爭帳戶內經存（匯）入款項
    繳納系爭房地貸款乙情並未爭執，於本院尚自認系爭房地稅
    款係由上訴人繳納（見本院卷第51頁，其後雖撤銷自認，惟
    不可採，詳下述⒌），自堪認系爭房地貸款，係上訴人與同
    居人賺取款項繳納，較屬可信。至於被上訴人雖曾辯稱系爭
    帳戶之款項，應係陳亦及每月交付款項予上訴人以繳納貸款
    云云，惟其亦表示無法提出證據以實其說，且為上訴人所否
    認，本院審酌陳亦及於93年至100年間均旅居大陸工作，鮮
    有返台，其中95至99年間，甚至出境大陸逾1年或7至10個月
    之久，衡情當無可能在台使用中國信託商業銀行存款機存款
    存入支付各期貸款；又參以陳亦及於100年返國後，經原審
    調取陳亦及之財產所得資料，其於102年、103年間，並無財
    產收入，於104至106年間有每月約1萬元至2萬餘元不等之所
    得，有勞工保險被保險人投保資料表及稅務電子閘門財產所
    得調件明細表附卷可佐（附於上開證物袋內），陳亦及尚需
    扶養大陸籍配偶及其女（即被上訴人2人），難認有餘裕足
    以繳納每月約2萬元之房貸（見系爭帳戶存摺資料）；復參
    以蔡香芝於本院陳稱：陳亦及有被解僱，先前又一直沒有工
    作，所以二人一直吵架等情（見本院卷第53頁），益見陳亦
    及收入不穩定，難以負擔系爭房地貸款，被上訴人亦無法提
    出陳亦及繳納房貸之證據，難認被上訴人所辯屬實。此外，
    佐以上訴人購入系爭房地後，上訴人與其他家庭成員均有系
    爭房地鑰匙，得自由進出系爭房屋，綜合系爭房地繳納貸款
    、稅賦情形，及始終由上訴人持有系爭房地所有權狀，上訴
    人之女及同居人均得自自由出入系爭房地等情相互以觀，堪
    認上訴人主張其為系爭房地實質所有人，並將系爭房地借名
    登記於陳亦及名下，應屬有據，信屬真實。
　⒌至被上訴人嗣後雖提出107年地價稅繳款書及超商繳費收據（
    見本院卷第103、189頁），欲撤銷其於本院準備程序自認系
    爭房地稅款由上訴人繳納之事實。惟本院審酌該超商繳費收
    據並未記載由何人繳納，且被上訴人於107年間，既有居住
    在系爭房屋內，衡情亦得輕易取得該單據及繳費收據，是在
    無進一步證明下，不能單憑繳費明細，認定係由陳亦及繳費
    ，故被上訴人雖提出上開證據，亦不足證明先前自認與事實
    不符，而得撤銷自認之事實。其次，被上訴人雖抗辯陳亦及
    死亡後，其等仍得以陳亦及之勞保撫恤金繳納系爭房地貸款
    ，足見證人陳冠萍證述陳亦及死亡後，系爭帳戶帳號已被被
    上訴人取消，無法繳納貸款之證述不實在，並提出之中國信
    託新台幣存提款交易憑證為佐（見本院卷第105-133頁）。
    惟依上開證人證述繳納貸款係以現金或持金融卡利用自動存
    款機將款項存入系爭帳號內，核與系爭帳戶存摺內所示繳納
    貸款情形相符，難認陳冠萍證述有何不實。至於蔡香芝於陳
    亦及死亡後，係填載陳亦及申貸帳號（000000000000、0000
    00000000，見本院卷第105至133頁)進行繳納貸款，並非存
    入系爭帳號（即000000000000，見原審雄司調卷第59頁)繳
    納貸款，二者顯有不同，故被上訴人以此質疑陳冠萍證述不
    實，自無足採。又被上訴人於陳亦及死亡後，已以繼承為原
    因，將系爭房地登記為被上訴人公同共有，如不繼續繳納銀
    行貸款，系爭房地即會遭銀行拍賣追償，將無法繼續居住使
    用，是被上訴人於陳亦及死亡後，續繳貸款原因多端，無從
    資為認定系爭房地即屬陳亦及所有，而為被上訴人有利之認
    定。故被上訴人上開所辯，均不足採。
  ⒍綜上，上訴人所舉證據，足認系爭房地為其借名登記於陳亦
    及名下，二人存有借名登記法律關係，係屬有據。而被上訴
    人辯稱系爭房地係陳亦及所買，或辯稱無法判斷系爭房地為
    上訴人所買或與蔡基榮合買，或辯稱上訴人未證明與陳亦及
    達成借名登記合意，則系爭房地應屬陳亦及所有云云，均乏
    所據，核無足採。
  ㈡上訴人依繼承法律關係及類推適用民法第541條規定，請求被
    上訴人應將系爭房地所有權移轉登記予上訴人，是否有據？
    承上，上訴人與陳亦及間就系爭房地存有借名登記法律關係
    ，業經本院認定如前，又陳亦及於109年4月18日死亡，被上
    訴人為陳亦及之繼承人乙節，為兩造不爭執，揆諸前開規定
    及說明，陳亦及與上訴人就系爭房地之借名登記契約，因陳
    亦及死亡而消滅，則上訴人依繼承及借名登記契約消滅後類
    推委任關係之民法第541條規定，請求被上訴人應將系爭房
    地所有權移轉登記予上訴人所有，自屬有據。
六、綜上所述，上訴人依繼承法律關係及類推適用民法第541 條
    規定，請求被上訴人將系爭房地移轉登記予上訴人，為有理
    由，應予准許。原審就上開應准許部分，為上訴敗訴之判決
    ，尚有未洽，上訴意旨求予廢棄改判，為有理由，爰由本院
    予以廢棄改判如主文第2 項所示。又本件事證已臻明確，兩
    造其餘攻擊防禦方法及舉證，經核與判決結果不生影響，無
    逐一論列之必要，併予敘明。
七、據上論結，本件上訴為有理由，依民事訴訟法第450 條、第
    78條，第85條第1 項前段，判決如主文。
中　　華　　民　　國　　111 　年　　6 　　月　　 8　　日
                            民事第四庭
                                審判長法  官  甯  馨
                                      法  官  林雅莉  
                                      法  官  楊淑珍
以上正本證明與原本無異。
如對本判決上訴，須於判決送達後20日內向本院提出上訴狀，其
未表明上訴理由者，應於上訴後20日內向本院提出上訴理由書（
均須按他造當事人之人數附繕本）。上訴時應提出委任律師或具
有律師資格之人之委任狀，並依附註條文規定辦理。如委任律師
提起上訴者，應一併繳納上訴審裁判費。
中　　華　　民　　國　　111 　年　　6 　　月　　 8　　日
                                      書記官  李宜錚
附註：
民事訴訟法第466 條之1 ：
對於第二審判決上訴，上訴人應委任律師為訴訟代理人，但上訴
人或其法定代理人具有律師資格者，不在此限。
上訴人之配偶、三親等內之血親、二親等內之姻親，或上訴人為
法人、中央或地方機關時，其所屬專任人員具有律師資格並經法
院認適當者，亦得為第三審訴訟代理人。
第1 項但書及第2 項情形，應於提起上訴或委任時釋明之。